【裁判字號】    88,易,846
【裁判日期】    890314
【裁判案由】    違反臺灣地區與大陸地區人民關係條例
【裁判全文】
臺灣花蓮地方法院刑事判決                          八十八年度易字第八四六號
    公  訴  人  臺灣花蓮地方法院檢察署檢察官
    被      告  甲○○
右列被告因違反臺灣地區與大陸地區人民關係條例案件，經檢察官提起公訴（八十八
年度偵字第一七二０號），本院判決如左：
    主  文
甲○○無罪。
    理  由
一、公訴意旨略以：被告甲○○明知周婭南係其妻周虹之姐，為大陸地區人民，來臺
    探視配偶乙○，依法不得在臺工作，竟自民國八十八年二月間起，留用周婭南在
    花蓮市○○路四五二號其經營之早餐店工作，嗣於同年四月間為警循線查獲，因
    認被告涉有違反臺灣地區與大陸地區人民關係條例第十五條第四款之規定，應依
    同條例第八十三條第一項論處云云。
二、按犯罪事實應依證據認定之，無證據不得推定犯罪事實，刑事訴訟法第一百五十
    四條定有明文。又事實之認定，應憑證據，如未能發現相當之證據，或證據不足
    以證明，自不能以推測或擬制之方法，以為判決基礎，最高法院第四十年臺上字
    第八六號著有判例可參。
三、訊之被告甲○○堅決否認右揭犯行，辯稱：周婭南來臺後原與其夫乙○住於花蓮
    縣壽豐鄉之貨櫃屋，伊見環境不佳，故邀其夫婦搬入上址早餐店旁之花蓮市○○
    街一八九巷七號之六伊大哥之房子，周女在臺只有伊太太一名親戚，平日早上沒
    事即來店找伊太太聊天，有時見伊較忙會幫忙收盤子，伊並未僱用周女等語。按
    公訴人認被告涉有上揭罪嫌，無非以乙○警、偵訊所言及警員蒐證所攝之照片為
    論據，惟查：
（一）本件係緣於乙○向警方自首與周婭南假結婚並指訴被告、周虹及周婭南共同涉
      有傷害、妨害自由等罪嫌，乙○於警訊時供稱周婭南在台期間，於被告及周虹
      經營之佳而香早餐店工作，警方因而查獲等情，此觀之卷附花蓮縣警察局鳳林
      分局刑事案件報告書自明，是乙○與被告、周虹、周婭南等人既為訴訟上利害
      對立之當事人，其指述難免夾雜私怨而失之偏頗，且其自首與周婭南假結婚暨
      指訴被告等人涉嫌共同傷害、妨害自由一案，亦經公訴人以罪嫌不足而為不起
      訴處分確定，有八十八年度偵字第一七二０號不起訴處分書在卷可參，則本件
      其所為不利於被告之陳述，得否資為被告論罪之證據，更堪深疑。
（二）按臺灣地區與大陸地區人民關係條例第十五條第四款係規定不得僱用或留用大
      陸地區人民在臺灣地區從事未經許可或與許可範圍不符之工作，其立法理由謂
      「參考就業服務法第五十三條第一款之規定，於本條例第四款增列「或留用」
      三字，將非法留用大陸地區人民從事未經許可或與許可範圍不符之工作之雇主
      或相關者亦納入規範，俾可引用本條例第八十三條規定加以處罰，以期週延，
      並與就業服務法之相關規定體例一致」，故本款所稱之留用自應與就業服務法
      第五十三條第一款所稱之留用為相同之解釋，而就業服務法第五十三條第一款
      所稱之留用者，係指雇主於本法施行前即已僱用外國人，而於本法施行後尚繼
      續其僱用行為而言（行政院勞工委員會八十三年十一月十日（８３）台勞職業
      字第七五一二０號函參照）。故不論僱用或留用，均含有僱傭之性質，依民法
      第四百八十二條規定，以給付報酬為必要，而本件被告究係以若干報酬僱用或
      留用周婭南，未據公訴人查明，公訴人遽認被告留用周婭南於其早餐店工作，
      似嫌速斷。至警方雖於八十八年四月二十一日十時許，在上揭早餐店內拍得周
      婭南，然此僅足以證明周女當時確於該店活動，尚難以此遽認周女係受被告僱
      用而於該店工作。
（三）乙○於本院調查時陳稱：伊與伊妻周婭南每日均在被告所營之早餐店擔任打掃
      、拖地、擦桌子之工作，但被告並未與伊夫妻約定薪資，亦未付薪水予伊，至
      於伊妻有無領薪水，伊不知道，伊夫妻三餐均在被告家食用，伊有交付新臺幣
      （下同）二萬三千元予伊妻做為生活費，伊夫妻在被告家住約一個月，伊夫妻
      所以至被告店裡工作，是因伊妻係被告太太之姐而去幫忙等語。按周婭南之妹
      周虹為被告之妻，則周婭南來台探視其夫，並與其夫居住於其妹婿即被告所提
      供之住所，縱復由被告夫妻供應三餐，依其等親誼及人倫禮儀論之，亦與常情
      無違，殊難遽認被告夫妻所供應之膳宿即為僱用或留用周婭南之報酬。況乙○
      尚交付二萬三千元予周婭南資為生活費用，則周婭南似更無至被告所營早餐店
      工作以維生計之必要。再以周婭南與被告及周虹之親誼關係及周婭南在臺停留
      期間有限（依大陸地區人民進入臺灣地區許可辦法第十八條第一項第一款規定
      ，停留期間不得逾三個月）等情觀之，亦難想像周婭南係受僱於被告之早餐店
      工作以賺取報酬，被告所辯周婭南偶爾於其夫妻忙碌時幫忙收拾餐盤，尚屬有
      據而堪予採信。
（四）綜上，周婭南雖於上揭早餐店幫忙，惟此偶加協助之行為，無非基於手足及回
      報被告夫妻照料之情，並未踰越其來臺探親之範圍，既非以此為其工作，亦非
      受被告僱用或留用而從事未經許可或與許可範圍不符之工作，自難認被告有違
      反臺灣地區與大陸地區人民關係條例第十五條第四款係之規定。此外，復查無
      其他積極證據足認被告有公訴人所指之犯行，不能證明被告犯罪，自應為其無
      罪之諭知。
據上論斷，應依刑事訴訟法第三百零一條第一項前段，判決如主文。
中      華      民      國    八十九    年      三      月     十四     日
                              臺灣花蓮地方法院刑事庭
                                  法  官  陳  文  通
右正本證明與原本無異。
如對本判決不服，應於送達後十日內，向本院提出上訴狀。（應抄附繕本）告訴人或
被害人如對於本判決不服者，應具備理由請求檢察官上訴，其上訴期間之計算係以檢
察官收受判決正本之日期為準。
                                   法院書記官
中      華      民      國       八 十 九     年    三     月   二十四  日


司法院資訊處製作；財團法人民間司法改革基金會備份。
